【裁判字號】    98,台上,3755
【裁判日期】    980702
【裁判案由】    貪污
【裁判全文】
最高法院刑事判決            九十八年度台上字第三七五五號
上  訴  人  甲○○
選任辯護人  林辰彥律師
            黃淑怡律師
            林傳哲律師
上列上訴人因貪污案件，不服台灣高等法院中華民國九十八年二
月十二日第二審更審判決（九十七年度矚上更(一)字第六號，起訴
案號：台灣板橋地方法院檢察署九十五年度偵字第二一三八九號
），提起上訴，本院判決如下：
    主  文
上訴駁回。
    理  由
按刑事訴訟法第三百七十七條規定：上訴於第三審法院，非以判
決違背法令為理由，不得為之；是提起第三審上訴，應以原判決
違背法令為理由，係屬法定要件。如果上訴理由書狀並未依據卷
內訴訟資料具體指摘原判決不適用何種法則或如何適用不當，或
所指摘原判決違法情事，顯與法律規定得為第三審上訴理由之違
法情形不相適合時，均應認其上訴為違背法律上之程式，予以駁
回。上訴人甲○○上訴意旨略稱：(一)、檢察官起訴書所載之內容
，根本未述及上訴人如何具體施以欺罔手段、詐偽方法，向林高
祥、商年發取財，難認對上訴人利用職務上機會向林高祥、商年
發詐取財物之犯罪事實有具體之記載，自不在起訴範圍內，原判
決改判論處利用職務上機會詐取財物罪刑，難謂無未受請求之事
項予以判決之違背法令。(二)、上訴人未向林高祥施用詐術，僅受
請託為其打點警方事宜，上訴人向林高祥取得財物，既係林高祥
主動為之，即令事後未遵指示行賄警方，而納為己有，應屬背信
、侵占行為，與詐欺有間。原判決事實欄認定上訴人向林高祥佯
稱可代為打點其他警員，減少遭臨檢取締之風險，似認有積極施
詐之行為，與理由欄謂林高祥原有行賄管道，嗣改交上訴人代為
打點，上訴人僅消極受託打點之說明有相齟齬之矛盾。(三)、原判
決既謂上訴人與廖遠福合夥投資「玫瑰風情咖啡」（下稱「玫瑰
風情」），則該店屬公同共有之合夥財產，合夥財產究由何人持
有保管，有究明之必要。即令上訴人有向廖遠福佯稱需每月支付
新台幣（下同）六萬元之公關費予轄區警員，而致廖遠福陷於錯
誤，同意上訴人自合夥之股金（財產）扣除。但上訴人既已持有
合夥款項，與詐欺罪構成要件客體必需限於原非自己實力支配下
之財物者不相當，最多僅能論以侵占或背信罪，不能以貪污治罪
條例第五條第一項第二款利用職務上機會詐取財物罪相繩。(四)、
原判決謂上訴人於民國九十二年四月任職台北縣政府警察局板橋
分局（以下簡稱板橋分局）板橋派出所，九十三年三月三十一日
調任板橋分局偵查隊任偵查員，掌理保護青少年及中輟生訪視等
少年業務。但「花都休閒咖啡館」（下稱「花都」）在板橋分局
後埔派出所轄區，與上訴人職掌少年業務無關，非屬伊職務範圍
，無利用職務上機會可言，原判決論以利用職務上機會詐取財物
罪，有適用法則不當之違法。(五)、證人林高祥關於交付金錢之方
式、地點、金額之陳述前後矛盾，有重大瑕疵，原判決遽採為論
罪之證據，不僅違背證據法則，且對上訴人之辯解未說明不採之
理由，亦嫌理由不備。(六)、證人廖遠福既稱「玫瑰風情」尚在裝
潢仍未營業，自無「會遭警方或其他相關單位取締」之虞，何必
支付賄款或公關費？足見廖遠福之證詞不合理且欠缺真實性，原
審仍採為判決之基礎，違背經驗法則、論理法則，並有理由不備
之違法。(七)、證人商年發稱：「九十四年九月交給陳宗德十三萬
元」、「固定每個月十三萬元，剛開始二個月給陳宗德，之後給
上訴人」、「我是九月才開始做，大概是三、四個月後，才知道
上訴人是警察，我記得是十一月開始交給上訴人」、「房子是我
與陳宗德承租的，一開始錢交給陳宗德，後來找不到陳宗德，就
把十三萬元交給上訴人」、「第一次交錢給陳宗德時不認識上訴
人」、「把錢交給上訴人差不多有六、七次」；證人陳宗德證稱
：「芷園房租好像是商年發支付」、「商年發沒有支付十三萬元
給我，也沒有請別人交六萬元給我」；參以證人羅寶彩、許順朱
之供詞，有無商年發所稱十三萬元之事，已非無疑。原審未予究
明釐清，遽加採信，又未就相關疑義敘明是否符合證據法則，自
有適用法則不當及理由不備之違法等語。
惟查：證據之取捨與其證明力之判斷，以及事實有無之認定，屬
事實審法院之職權，苟其取捨證據與判斷證據證明力並不違背經
驗法則及論理法則，即不容任意指為違背法令，而執為第三審適
法之上訴理由。原判決綜合全案卷證資料，本於事實審法院之推
理作用，認上訴人有其事實欄所載利用職務上之機會，詐取財物
之犯行，因而撤銷第一審關於論處上訴人依據法令從事於公務之
人員對於違背職務之行為，收受賄賂罪刑部分之判決（妨害風化
部分未上訴已確定），改判論以連續依據法令從事於公務之人員
利用職務上之機會，詐取財物罪，量處有期徒刑八年，褫奪公權
四年，併依法諭知相關沒收之從刑。已敘明其所憑證據及認定之
理由，且對上訴人否認犯罪所辯各節，如何係飾卸之詞，均不足
採信，詳加說明指駁。所為論斷，均有卷證資料可資覆按，要無
違背法令情形。檢察官起訴書記載之起訴事實指「上訴人為板橋
分局偵查隊偵查佐，負有在轄區內調查社會治安及犯罪等職務，
自九十三年十、十一月間起，至九十五年四月止，由經營『花都
』之林高祥按月交付二萬元予上訴人，打點行賄板橋分局其他警
察；商年發與上訴人合夥經營『芷園休閒咖啡』（以下簡稱『芷
園』），為求『芷園』得以持續經營，由商年發按月固定支付六
萬元予上訴人，由上訴人打點板橋地區不詳警方人員。」等情，
係就林高祥、商年發按月交付一定金額予上訴人之基本社會事實
提起公訴；原審審理結果認「上訴人向林高祥佯稱可代為打點板
橋分局內其他警員或轄區派出所，以減少取締之風險；並利用其
係警員身分，有機會行賄其他警員，而要求商年發每月給付六萬
元，由其打點分局其他警員；致林高祥、商年發陷於錯誤。林高
祥自九十三年十一月起至九十五年四月止，按月於二十日前後交
付二萬元予上訴人，共十八次，計三十六萬元；商年發自九十四
年九月至九十五年四月止，按月支付六萬元予上訴人，共八次，
計四十八萬元」等情。原判決所認定之基本社會事實與起訴之基
本社會事實並無不同。雖檢察官起訴認上訴人涉犯貪污治罪條例
第四條第一項第五款對於違背職務之行為收受賄賂罪嫌，原審審
理結果，於不妨害基本社會事實同一性之範圍內，自由認定事實
，變更檢察官起訴法條，適用貪污治罪條例第五條第一項第二款
論處利用職務上之機會，詐取財物罪刑，並無不合。上訴意旨(一)
指摘原判決有未受請求之事項予以判決之違法，尚有誤會，不得
執為上訴第三審之合法理由。又原判決理由貳、甲之一第(一)、(二)
、(三)小段已分別敘明認定係上訴人主動與林高祥接洽暗示，要林
高祥按月交付二萬元予上訴人打點轄區警員；並向廖遠福言明按
月支付六萬元，作為警察公關費用；向商年發要求按月支付六萬
元，由上訴人處理行賄板橋地區其他警員之用；其三人均無向上
訴人行賄之犯意，上訴人則利用其警員身分及在板橋分局任職之
機會，主動為前開「假藉幫助行賄之名，行詐取財物之實」之積
極詐騙行為，該當「利用職務上之機會，詐取財物罪」構成要件
行為之依據及理由。各該論斷均非無據，亦無違背法令情形。又
原判決說明廖遠福同意自「玫瑰風情」合夥財產（或上訴意旨所
稱之股金）按月扣除六萬元予上訴人；商年發由「芷園」營業收
入按月固定支付款項，均係受上訴人之詐欺後之行為，縱如上訴
人所辯其原已持有合夥財產，既經廖遠福等人同意扣除以代替交
付，自與民法「簡易交付」相當，難認無交付之事實。上訴意旨
(二)、(三)、(四)仍執前詞，以上訴人僅消極受託打點其他警員，無積
極之詐欺行為，且「花都」在板橋分局後埔派出所轄區，與上訴
人職掌無關，最多僅能成立背信或侵占罪，不能論以「利用職務
上機會，詐取財物」罪云云，任意指摘原判決違背法令，難認係
具體指摘之合法上訴第三審理由。其他上訴意旨徒憑己見，或就
原審採證認事職權之適法行使，或對原判決已論斷明白之事項，
任意指摘原判決違背法令，並就有無利用職務上機會詐取財物之
積極行為，重複為單純事實之爭辯，均與法律規定得為第三審上
訴理由之違法情形不相適合。應認上訴人之上訴違背法律上之程
式，予以駁回。
據上論結，應依刑事訴訟法第三百九十五條前段，判決如主文。
中    華    民    國  九十八  年    七    月    二    日
                      最高法院刑事第八庭
                          審判長法官  洪  文  章
                                法官  王  居  財
                                法官  郭  毓  洲
                                法官  黃  梅  月
                                法官  邱  同  印
      本件正本證明與原本無異
                                      書  記  官
中    華    民    國  九十八  年    七    月    七    日
                                                Ａ


司法院資訊處製作；財團法人民間司法改革基金會備份。
